【裁判字號】    99,交上易,29
【裁判日期】    990420
【裁判案由】    業務過失傷害
【裁判全文】
臺灣高等法院高雄分院刑事判決        99年度交上易字第29號
上  訴  人  臺灣高雄地方法院檢察署檢察官
被      告  甲○○
選任辯護人  顏宏斌律師
上列上訴人因被告業務過失傷害案件，不服臺灣高雄地方法院98
年度交易字第107 號中華民國99年1 月11日第一審判決（起訴案
號：臺灣高雄地方法院檢察署98年度偵字第14152 號），提起上
訴，本院判決如下：
    主  文
上訴駁回。
    理  由
一、公訴意旨略以：被告甲○○係高雄市政府環境保護局小港區
    清潔隊隊員，負責手推清潔推車執行道路清潔工作，為從事
    業務之人，其於民國97年6 月30日上午6 時50分許，手推清
    潔推車沿高雄市小港區○○○路南下之機車專用道逆向（南
    向北）進行清潔工作，明知慢車應在劃設之慢車道上靠右順
    序行駛，在未劃設慢車道之道路，應靠右側路邊行駛，而依
    當時情形，並無不能注意之情事，竟疏於注意而未靠右順序
    行駛，適有告訴人郭孟如騎乘車號717-CCP 號重型機車，沿
    上開路段機車專用道由北往南方向直行而來，不及閃避被告
    置放該機車專用道上即平和東路以北第16支路燈處之清潔推
    車，上開機車左前車頭因而撞及該清潔推車之左車輪，造成
    告訴人當場人車倒地，並受有頭部外傷併嚴重腦挫傷出血、
    右側硬腦膜下出血、腦水腫、左側顱骨骨折、氣腦、左側鎖
    骨骨折、雙側肺炎、尿道感染等傷害，因認被告涉犯刑法第
    284 條第2 項前段之業務過失傷害罪嫌。
二、按被告未經審判證明有罪確定前，推定其為無罪；犯罪事實
    ，應依證據認定之，無證據不得認定犯罪事實。又不能證明
    被告犯罪者，應諭知無罪之判決，刑事訴訟法第154 條、第
    301 條第1 項各有明文。次按認定犯罪事實所憑之證據，雖
    不以直接證據為限，間接證據亦包括在內，然而無論直接證
    據或間接證據，其為訴訟上之證明，須於通常一般人均不致
    有所懷疑，而得確信其為真實之程度者，始得據為有罪之認
    定，倘其證明尚未達到此一程度，而有合理之懷疑存在時，
    即難遽採為不利被告之認定（最高法院76年台上字第4986號
    判例要旨參照）。又依刑事訴訟法第161 條第1 項規定，檢
    察官就被告犯罪事實，應負舉證責任，並指出證明之方法。
    因此，檢察官對於起訴之犯罪事實，應負提出證據及說服之
    實質舉證責任。倘其所提出之證據，不足為被告有罪之積極
    證明，或其指出證明之方法，無從說服法院以形成被告有罪
    之心證，基於無罪推定之原則，自應為被告無罪判決之諭知
    （最高法院92年台上字第128 號判例要旨可參）。
三、證據能力：
    後述關於證人於審判外之陳述及卷附書證而屬於傳聞證據等
    部分，檢察官、被告、辯護人已於本院審理調查上開證據時
    均知係屬傳聞證據，而就此證據能力均表示無意見，即同意
    作為證據，且本院認為以之作為本案認定之證據，均與待證
    事實具有關聯性，且無證據證明此等證詞有何非出於任意性
    ，或書證有何遭變造或偽造情事，作為本案之證據亦屬適當
    ，依刑事訴訟法第159 條之5 第1 項規定，自得為證據。
四、公訴人認被告甲○○涉犯上開業務過失傷害罪嫌，係以被告
    及告訴人郭孟如於偵訊時之供述，卷附之道路交通事故現場
    圖、道路交通事故調查報告表（一）（二）、談話紀錄表、
    現場照片、高雄市車輛行車事故覆議鑑定委員會鑑定覆議意
    見書、高雄市立小港醫院診斷證明書等情為據。然訊之被告
    固坦承其為高雄市政府環境保護局（下撐高市環保局）小港
    區清潔隊隊員，負責手推清潔推車執行道路清潔工作，確有
    於上開時、地清掃街道時，其放置在平和東路以北第16支路
    燈以南19公尺處之中山四路南下機車專用道安全島旁之清潔
    街道工具之手推車，與告訴人騎乘之機車發生擦撞之事實，
    惟否認被訴上開業務過失傷害犯行，辯稱：我是依照清潔隊
    的守則，以手推車執行清潔掃街業務，身穿反光警示工作服
    ，手推車上亦漆有明顯反光警示標誌，插有紅色旗幟以避免
    危險，手推車是靜置停放的，我正在撿垃圾時，告訴人的機
    車車頭撞上手推車左車輪，本件交通事故係因告訴人騎車自
    行撞上手推車所致，我並沒有業務上之過失責任等語。
五、經查：
(一)、被告甲○○為高市環保局小港區清潔隊隊員，於97年6 月30
    日上午6 時50分許，在高雄市小港區○○○路南下之機車專
    用道，執行清潔掃街工作，並身穿反光警示背心，頭戴安全
    帽，將貼有反光警示標誌並插上大型紅色、長方形旗幟之手
    推車，放置在平和東路以北第16支路燈以南19公尺處之中山
    四路南下機車專用道安全島旁，而在手推車後方（南方）進
    行清掃工作，適有告訴人郭孟如騎乘車號717-CCP 號重型機
    車，沿上開路段機車專用道由北往南方向直行而來，告訴人
    之機車左前車頭撞及被告放置在上開地點之手推車之左車輪
    ，告訴人因而人車倒地，而發生交通事故等事實，為被告所
    坦認，並有案發現場暨車損照片、道路交通事故調查報告表
    （一）（二）、及道路交通事故現場圖在卷可稽（偵卷14-2
    3 頁）。又告訴人因此交通事故，而受有頭部外傷併嚴重腦
    挫傷出血、右側硬腦膜下出血、腦水腫、左側顱骨骨折、氣
    腦、左側鎖骨骨折、雙側肺炎、尿道感染等傷害，亦有高雄
    市立小港醫院診斷證明書、及上開醫院之告訴人病歷在卷可
    證（偵卷6 頁、原審卷33-39 頁），此部分事實均堪採認。
(二)、關於被告對本件車禍事故之發生是否有業務上之過失部分：
 1、高市環保局之勞工安全衛生工作守則中關於「二、清掃作業
    安全守則」明文規定：1.清掃街道時，手推車請放置在來車
    方向前方約15-20 公尺處車道，以防車輛衝撞，並隨時提高
    警覺，注意前後來車，以策安全。2.清掃街道或夜間作業人
    員，應穿反光斑馬衣，戴安全帽（反光帽），有上開勞工安
    全衛生工作守則手冊1 冊附卷可參（見原審第107 號卷「下
    稱原審卷二」第31頁），又「小港區○○○○○路機車、腳
    踏車路段係屬單向，該路段係筆直、寬廣（約6.6 公尺）路
    段，機車道清潔維護方法是單人配置手推車進行清掃，手推
    車寬50公分，執行勤務時將手推車靠邊停放，並於手推車插
    立紅色為底之旗幟以大竹掃、畚箕進行清掃作業，作業人員
    工作中穿著反光背心，反光斗笠（反光帽）、手套等個人安
    全防護裝置，另裝置垃圾之手推車於車身貼有反光標誌及插
    立旗幟為警示」等情，亦經高市環保局於98年10月14日以高
    市環三字第0980054571號函覆原審在卷（見原審第356 號卷
    「下稱原審卷一」第63頁），復觀本件道路交通事故現場圖
    及現場及車損照片顯示：車禍發生地點在中山四路南下平和
    東路以北之第16支路燈往南19公尺處，被告之手推車則停在
    車禍發生地點向南約2.4 公尺靠安全島處，告訴人機車則橫
    停在上開車禍發生地點向南13公尺之機車道中央處，告訴人
    機車並留有刮地痕，該刮地痕起點在上開車禍發生處向南2.
    4 公尺且距安全島1.6 公尺處，往西南方延伸11.7公尺為止
    ，被告手推車左車輪受損，有上開卷附之案發現場暨車損照
    片、道路交通事故現場圖可證，則以上開告訴人機車與被告
    手推車車禍後之相對位置，及告訴人機車刮地痕之起始距安
    全島僅有1.6 公尺等現場跡證，足見被告手推車擺放方式確
    實相當靠近安全島，再參以被告手推車上確有明顯反光貼紙
    及紅色旗幟，被告亦身穿反光背心，有上開案發現場照片可
    參（見偵卷第20-22 頁），衡諸當時事故現場之客觀情狀，
    當已足使來車明顯辨識，是被告依據高市環保局之勞工安全
    衛生工作守則之清掃作業安全規定而擺放手推車，並以該局
    規定之方式清掃街道，可證被告已盡其注意義務，其就本件
    車禍之發生難認有何業務上之過失責任。從而，本件上訴意
    旨引據告訴人家屬具狀所陳「被告手推車上並無高掛警示旗
    桿，被告於白天雖著反光背心，但毫無警示功能，被告於交
    通繁忙時間，逆向進行清潔工作，其執行職務時間、方式均
    有明顯過失」等情，均非可採。
 2、公訴意旨及上訴意旨雖均認「被告使用之手推車係屬道路交
    通安全規則之慢車，而被告明知慢車應在劃設之慢車道上靠
    右順序行駛，在未劃設慢車道之道路，應靠右側路邊行駛，
    而依當時情形，並無不能注意之情事，竟疏於注意而未靠右
    順序行駛，自有過失」，並以高雄市車輛行車事故覆議鑑定
    委員會鑑定覆議意見書為據。然按慢車應在劃設之慢車道上
    靠右順序行駛，在未劃設慢車道之道路，應靠右側路邊行駛
    ，道路交通安全規則第124 條第2 項固有明文，惟被告係依
    高市環保局之勞工安全衛生工作守則（如上所述），將手推
    車放置在來車方向前方車道，即以手推車為裝置清掃街道之
    垃圾及警告標誌之工具，被告於本件事故發生當時，顯非駕
    駛該人力手推車而行駛，自無所謂「順、逆向」可言，更無
    所謂「手推車應靠右放置」之理（蓋於該機車道執行清掃，
    如靠右則僅能將手推車置於人行道旁，此時如何進行靠左位
    置之安全島處清掃作業），不能逕認本件手推車係屬道路交
    通安全規則所稱「慢車」之範疇，自無上開道路交通安全規
    則第124 條第2 項規定之適用甚明。從而公訴意旨及上訴意
    旨暨卷附之高雄市車輛行車事故覆議鑑定委員會鑑定結果，
    所認「被告有未靠右順序行駛之過失」，均有誤會。
(三)、告訴人郭孟如雖於98年7 月4 日死亡（見原審卷一第36頁之
    義大醫院開具之死亡證明書），然參諸卷附上開醫院之死亡
    證明書及該醫院病歷資料（見原審卷二第149-307 頁），告
    訴人嗣後係另因癌症病故，難認與本件事故有關，附此敘明
    。此外，告訴人於偵訊指訴其騎乘機車發生車禍等語（見偵
    卷39頁），亦無從以此為不利被告之認定。
六、綜上所述，堪信被告甲○○所辯上情，尚屬有據。本件依公
    訴人起訴所舉之上開事證，均無從認定被告對本件事故之發
    生有業務上之過失。此外，復查無其他積極證據，足資認定
    被告有何上開被訴之業務過失傷害犯行。原審因而以不能證
    明被告犯罪，而為被告無罪之諭知，核無違誤。原審公訴人
    上訴所執前詞，指摘原判決不當，為無理由（如上所述），
    本件上訴應予駁回。
據上論斷，應依刑事訴訟法第368 條，判決如主文。
本案經檢察官許美女到庭執行職務。
中    華    民    國    99    年    4     月    20    日
                  刑事第三庭    審判長法  官  莊崑山
                                      法  官  唐照明
                                      法  官  張意聰
以上正本證明與原本無異。
本判決不得上訴。
中    華    民    國    99    年    4     月    20    日
                                      書記官  陳金卿

司法院資訊處製作；財團法人民間司法改革基金會備份。
